【裁判字號】    97,交聲,1562
【裁判日期】    970528
【裁判案由】    聲明異議
【裁判全文】
臺灣臺中地方法院刑事裁定            97年度交聲字第1562號
原處分機關  交通部公路總局臺中區監理所
受處分人    甲○○
上列受處分人因違反道路交通管理處罰條例案件，對於交通部公
路總局臺中區監理所於民國97年4月15日所為之處分（原處分案
：中監違字第裁60－Z00000000號裁決書）聲明異議，本院裁定
如下：
    主    文
原處分關於裁處甲○○罰鍰新臺幣肆萬玖仟伍佰元部分撤銷。
前項撤銷部分，甲○○不罰。
    理    由
一、原處分機關交通部公路總局臺中區監理所略以：異議人即受
    處分人（下稱受處分人）甲○○駕駛車牌號碼ZH─5003號自
    小客車，於民國96年3月16日凌晨4時30分許，在國道1號高
    速公路南向176公里處，因酒後駕車，呼氣酒精濃度達每公
    升0.80毫克，為國道公路警察局第三警察隊警員以其有違反
    道路交通管理處罰條例第35條第1項第1款規定之行為，遂以
    公警局交字第Z00000000號舉發違反道路交通管理事件通知
    單當場製單舉發。受處分人於期限內到案，經原處分機關經
    查違規屬實，遂於97年4月15日以中監違字第裁60－Z000000
    00號裁決書，裁處罰鍰新臺幣（下同）4萬9千5百元整，並
    吊扣駕駛執照12個月，施以道安講習，逾期則依裁決書處罰
    主文規定裁處。又依據法務部95年5月25日法律字第0950700
    393號函釋略以：「不起訴處分」包括「緩起訴處分」。本
    案本站原於97年1月22日以中監違字第裁60－HC0000000號裁
    決書裁處在案，並經受處分人具狀聲明異議，惟因緩起訴尚
    未期滿，為貴院於97年2月14日以97年度交聲字第447號交通
    事件裁定，撤銷本站處分關於罰鍰部分，本站遂於緩起訴期
    滿（97年4月15日）後，依行政罰法第26條第2項所定，就違
    反行政法上義務規定予以裁處，據上，本所依法裁處應無不
    合等語。
二、受處分人聲明異議意旨略以：其不否認上揭舉發通知單上所
    載酒醉駕車之事實，惟其一行為同時觸犯刑事法律及行政法
    上義務規定，其遭移送地檢署，經臺灣臺中地方法院檢察署
    檢察官命向財團法人法律扶助基金會支付6萬元後，為緩起
    訴處分確定，竟又開立交通違規通知單，此乃對同一事實重
    複裁決，即有「一事不兩罰」之疑義，請求准予撤銷該交通
    罰鍰4萬9千5百元之裁決等語。
三、按受處分人，不服第8條主管機關所為之處罰，得於接到裁
    決書之翌日起20日內，向管轄地方法院聲明異議，並得依法
    扣除在途期間，道路交通管理處罰條例第87條第1項，道路
    交通案件處理辦法第12條分別定有明文。查本件原處分機關
    所為中監違字第裁60－Z00000000號裁決書係於97年4月16日
    送達受處分人位於雲林縣西螺鎮詔安里81號之地址，有交通
    部公路總局臺中區監理所送達證書1份在卷可憑。又據法院
    訴訟當事人在途期間標準第2條第1款及第4條第1項第3款規
    定，當事人非居住於處罰機關所在之鄉、鎮、市（包括縣轄
    市、省轄市及院轄市），且非居住於受理聲明異議案件法院
    之管轄區域者，按其居住地地方法院管轄區域內之在途期間
    日數（受處分人居住於雲林縣西螺鎮，在途期間為2日），
    再加受理聲明異議案件法院管轄區域之在途期間日數（在途
    期間為3日），扣除在途期間。而本件受處分人之居住地在
    雲林縣西螺鎮，與處罰機關即交通部公路總局臺中區監理所
    位於臺中縣大肚鄉○○路○段2號，分屬不同縣轄市內，且非
    居住於本院之管轄區域，則應依前揭規定，應扣除在途期間
    5日。則本件受處分人提出異議期間應自97年4月17日（即其
    收受裁決書之翌日）起算至同年5月11日止，而5月11日為星
    期日，按期間之計算，依民法之規定，為刑事訴訟法第65條
    所明定；而依民法第122條規定，於一定期間內，應為意思
    表示者，其期間之末日為星期日、紀念日或其他休息日時，
    以其休息日之次日代之，故受處分人至遲應於97年5月12日
    星期一晚間12時以前提出異議。受處分人於97年5月12日具
    狀提出本件聲明異議，有交通部公路總局臺中區監理所收文
    章可證，其異議並未逾法定期間，合先敘明。
四、按「汽車駕駛人，駕駛汽車經測試檢定酒精濃度超過規定標
    準者，處新臺幣（下同）1萬9千元以上6萬元以下罰鍰，並
    當場移置保管其車輛及吊扣其駕駛執照1年。因而肇事致人
    受傷者，並吊扣其駕駛執照2年；致人重傷或死亡者，吊銷
    其駕駛執照，並不得再考領」，道路交通管理處罰條例第35
    條第1項第1款定有明文。惟依95年2月5日施行之行政罰法第
    26條第1項規定：「一行為同時觸犯刑事法律及違反行政法
    上義務規定者，依刑事法律處罰之。但其行為應處以其他種
    類行政罰或得沒入之物而未經法院宣告沒收者，亦得裁處之
    。」此乃一行為同時造成刑罰法律與行政秩序罰規定發生競
    合適用之關係時，基於「一事不二罰」之法理，經由立法程
    序確立應以刑罰優先為原則，避免行為人承受過度且重複之
    處罰。此觀該條立法理由明確揭示：「一行為同時觸犯刑事
    法律及違反行政法上義務規定時，由於刑罰與行政罰同屬對
    不法行為之制裁，而刑罰之懲罰作用較強，故依刑事法律處
    罰，即足資警惕時，實無一事二罰再處行政罰之必要。且刑
    事法律處罰，由法院依法定程序為之，較符合正當法律程序
    ，應予優先適用。但罰鍰以外之沒入或其他種類行政罰，因
    兼具維護公共秩序之作用，為達行政目的，行政機關仍得併
    予裁處，故為第一項但書規定。」，其理益明。是以上揭行
    政罰法中刑事法律處罰優先且不再處以行政秩序罰之目的，
    既係因為行為人已接受刑罰而足資警惕，且已發生懲罰之作
    用，即無使行為人陷於雙重處罰之不利益，則關於刑事法律
    處罰之範圍自應採取實質認定，凡刑事實體法或程序法中所
    規定客觀上剝奪行為人生命、自由、財產權利，主觀上亦因
    制裁之嚴厲性、痛苦性，其強度足以造成心理強制而間接達
    成矯正教化目的之處遇手段，皆應納入其中，而不以形式上
    符合刑法第32條至第34條所定主刑及從刑種類者為限，始與
    法律規範之意旨相符。
五、經查：
  (一)本件受處分人於96年3月16日凌晨4時30分許，駕駛車牌號碼
    ZH─5003號自小客車，在國道一號高速公路南向176公里處
    （位於臺中市西屯區境內），因酒後駕車經呼氣酒精濃度達
    每公升0.80毫克之違規情形，經國道公路警察局第三警察隊
    員警以其有違反道路交通管理處罰條例第35條第1項第1款規
    定之行為，製作公警局交字第Z00000000號舉發違反道路交
    通管理事件通知單予以舉發等情，業為受處分人所不否認，
    並有臺中市警察局舉發違反道路交通管理事件通知單影本在
    卷可稽，是受處分人飲用酒類後，於上開時間駕駛前揭自用
    小客車之事實，應堪認定。經原處分機關交通部公路總局臺
    中區監理所於97年4月15日依道路交通管理處罰條例第35條
    第1項第1款之規定，以中監違字第裁60－Z00000000號裁決
    書裁處受處分人罰鍰4萬9千5百元整，並吊扣駕駛執照12個
    月，原無違誤。
  (二)惟按依行政罰法第26條之立法理由觀之：「一行為同時觸犯
    刑事法律及違反行政法上義務規定時，由於刑罰與行政罰同
    屬對不法行為之制裁，而刑罰之懲罰作用較強，故依刑事法
    律處罰，即足資警惕時，實無為一事二罰再處行政罰之必要
    。且刑事法律處罰，由法院依法定程序為之，較符合正當法
    律程序，應予優先適用。但罰鍰以外之沒入或其他種類行政
    罰，因兼具維護公共秩序之作用，為達行政目的，行政機關
    仍得『併與裁處』」。故在處罰目的且處罰方式相同時，若
    依刑事法律處罰，即足資警惕時，實無為一事二罰再處行政
    罰之必要。又刑事訴訟法第253條之2規定，檢察官為緩起訴
    處分，得命被告於一定期間內履行「向社團法人中華民國得
    勝者教育協會支付一定之金額」，此一命被告為金錢給付的
    部分，應得被告之同意。命被告為金錢給付部分，並得為民
    事強制執行名義。檢察官課被告以上之負擔，由於此負擔雖
    非「刑罰」，但性質上可謂實質的制裁，且造成被告權利受
    限制的影響。則受處分人上開違反刑事法律禁止規範之犯罪
    事實既已明確，僅因檢察官採取緩起訴處分之替代性刑事處
    遇手段，未將該案逕行起訴或聲請簡易判決處刑，致其後適
    用之刑事訴訟程序有所區別，然就受處分人負有支付一定金
    額予檢察官指定機構之義務觀察，其如未在上開指定期間內
    確實履行義務，依刑事訴訟法第253條之3第1項第3款之規定
    ，受處分人將遭受撤銷緩起訴處分之不利益；反之，倘其確
    實遵守並履行各項緩起訴條件，除非合於刑事訴訟法第260
    條所定情形之一，否則受處分人即無再就同一案件遭受刑事
    訴追之虞。從而，受處分人已因上開緩起訴處分而剝奪其財
    產權，主觀上前揭金錢給付義務亦具有強制性、懲罰性，雖
    不若易科罰金係以支付金錢作為自由刑之替代，惟經由緩起
    訴處分條件之履行使其免於遭檢察官發動起訴程序，仍具有
    替代刑罰之效果，廣義而言，應屬前揭所稱之「實質刑事法
    律處罰」，而有行政罰法第26條第1項「一事不二罰」規定
    之適用（臺灣高等法院臺中分院95年度交抗字第477號裁定
    同此結論，可資參照）。
  (三)至法務部95年5月25日法律字第0950700393號函雖謂：行政
    罰法第26條第2項所稱「不起訴處分」包括「緩起訴處分」
    在內等語，惟該項乃例外得裁處行政秩序罰之補充規定，參
    諸該條文係將「不起訴處分」、「無罪」、「免訴」、「不
    受理」、「不付審理」等不能證明刑事被告犯罪或未曾使其
    實際接受刑罰之情形逐一臚列，顯然與該條第一項所指發生
    處罰競合之前提要件尚有未合，故有第2項仍依違反行政法
    上義務規定裁處之必要。本件緩起訴處分既非不能證明行為
    人之犯罪事實，且有支付一定金額之實質處罰，自與上開行
    政罰法第26條第二項列舉之不起訴處分等情形迥然有別，仍
    無從遽為比擬而為相同之處置。如若不然，則刑事被告如經
    法院循審判程序判處罰金或得以易科罰金之拘役或有期徒刑
    ，均得以援用行政法罰第26條第1項之規定，免於處以行政
    秩序罰之雙重不利益；至於藉由緩起訴處分而節省司法資源
    者，在基於實質懲罰目的而其財產權遭受剝奪之餘，卻仍需
    繳納一定金額之行政罰鍰，其結果勢必降低刑事被告接受緩
    起訴處分之意願，而反噬緩起訴處分替代繁複刑事審判程序
    之制度性機能。準此以言，行政罰法第26條第2項既未將緩
    起訴處分列舉其中，本於「例外規定從嚴解釋」之法理及前
    揭說明，自不能將條文中「不起訴處分」之範圍，擴及於性
    質顯不相同之「緩起訴處分」，附此敘明。
  (四)又道路交通管理處罰條例第35條所規定之裁處，含有罰鍰與
    吊扣駕照之處分，二者分屬行政罰法中之裁罰，有對於過去
    違反義務行為處罰之「秩序罰」（指罰鍰），以及對於預防
    將來再犯危險之「管制罰」（指吊扣駕照）；前者對於過去
    義務違反而為秩序罰之目的，與刑事制裁酒醉駕車所欲達到
    保護交通安全之目的相同，二者既為相同之目的，則處以較
    重之刑事制裁為已足，自無重複處罰行政罰之必要。本件受
    處分人甲○○因本案另涉犯刑法第185條之3酒醉駕車之公共
    危險罪，並經臺灣臺中地方法院檢察署檢察官於96年3月19
    日以96年度速偵字第1550號為緩起訴處分，並於處分書中載
    明緩起訴期間為1年，受處分人應於收受執行緩起訴處分命
    令通知書之日起3個月內，向財團法人法律扶助基金會支付6
    萬元，該緩起訴處分於97年4月11日期滿未經撤銷而實質確
    定，此有緩起訴處分書、執行緩起訴處分命令通知書、受處
    分人匯款憑條各1份等在卷可參。是本件對於性質相同之金
    錢裁罰，已依懲罰作用較強之刑事法律制裁後，原處分機關
    自不得就該同一違規事實再處以「罰鍰」之理。原處分就此
    未予詳查，遽予裁罰，尚有未恰。
  (五)至於原處分關於吊扣駕駛執照部分，則係預防將來再犯危險
    之管制罰，而有別於前揭針對已發生違規事實科處罰鍰之行
    政秩序罰，屬行政罰法第26條第1項但書所稱之「其他種類
    行政罰」。原處分機關雖不得就該同一違規事實再處以「罰
    鍰」，然仍應科處罰鍰以外之行政罰（即吊扣證照）。是原
    處分機關依道路交通管理處罰條例第35條第1項第1款規定，
    吊扣其駕駛執照12個月，自無不合，惟受處分人並未就此部
    分聲明異議，本院自不予以判斷，特此說明。
六、綜上所述，原處分機關交通部公路總局臺中區監理所上開罰
    鍰之行政裁罰，即有未洽，受處分人就此部分之異議，為有
    理由，故就此部分之原處分應予撤銷，並為不罰之諭知。
七、據上論斷，應依道路交通管理處罰條例第87條第2項、道路
    交通案件處理辦法第19條、第20條，裁定如主文。
八、如不服本裁定，應於送達後5日內，向本院提出抗告狀。
中    華    民    國    97    年    5     月    28    日
                            交通庭    法  官  陳姵君
以上正本證明與原本無異。
                                      書記官  莊金屏
中    華    民    國    97    年    5     月    28    日


司法院資訊處製作；財團法人民間司法改革基金會備份。
